ACORDAO-COMPLETO-2354793

ACÓRDÃO 3462/2019 ATA 16/2019 - SEGUNDA CÂMARA

VISTOS, relatados e discutidos estes autos de Tomada de Contas Especial instaurada pelo Ministério do Desenvolvimento Social e Combate à Fome (MDS) , em desfavor do Sr. Maurício Aparecido de Castro, ex-prefeito de Bom Sucesso-PR, em razão da não execução do objeto do Convênio 175/2007, celebrado entre o MDS e o referido município, tendo por objeto "apoiar a implantação de Horta Comunitária no município de Bom Sucesso/PR, por meio da aquisição de materiais permanentes e consumo, e cursos de capacitação, visando a geração de renda e melhoria nos índices de desenvolvimento humano das famílias em situação de vulnerabilidade social";
ACORDAM os Ministros do Tribunal de Contas da União, reunidos em Sessão de 2ª Câmara, diante das razões expostas pelo Relator, com fundamento nos arts. 1º, inciso I; 12, § 3º; 16, inciso III, alínea "c"; 19; 23, inciso III; 28, inciso II; e 57 da Lei 8.443/92, c/c os arts. 209, 210 e 214, inciso III, alínea "a"; e 267 do Regimento Interno do Tribunal, em:
9.1. excluir da relação processual o município de Bom Sucesso - PR;
9.2. considerar revéis os Srs. Maurício Aparecido de Castro e José Edilson Vanzella;
9.3. julgar irregulares as contas dos Srs. Maurício Aparecido de Castro e José Edilson Vanzella, condenando-os ao pagamento das importâncias abaixo especificadas, fixando-lhes o prazo de 15 (quinze) dias, a contar da notificação, para que comprovem, perante o Tribunal (art. 214, III, a, do Regimento Interno) , o recolhimento das referidas quantias aos cofres do Tesouro Nacional, atualizadas monetariamente e acrescidas dos juros de mora, calculados a contar da data indicada até o dia do efetivo recolhimento do débito, na forma prevista na legislação em vigor:
9.3.1.	de responsabilidade do Sr. Maurício Aparecido de Castro:
	Data da ocorrência
	Valor original

	11/11/2008
	9.505,47

	10/12/2008
	2.698,00

	29/12/2008
	21.743,50

9.3.2.  de responsabilidade do Sr. José Edilson Vanzella:
	Data da ocorrência
	Valor original

	21/12/2007
	33.947,37

9.4. aplicar ao Sr. Maurício Aparecido de Castro a multa prevista no art. 57 da Lei 8.443/1992, no valor de R$ 7.000,00 (sete mil reais) , fixando-lhe o prazo de 15 (quinze) dias, a contar da notificação, para que comprove, perante o Tribunal, o recolhimento da dívida ao Tesouro Nacional, atualizada monetariamente a contar da data deste Acórdão até o dia o efetivo recolhimento, caso não seja paga no prazo ora fixado, na forma da legislação em vigor;
9.5. aplicar ao Sr. José Edilson Vanzella a multa prevista no art. 57 da Lei 8.443/1992, no valor de R$ 15.000,00 (quinze mil reais) , fixando-lhe o prazo de 15 (quinze) dias, a contar da notificação, para que comprove, perante o Tribunal, o recolhimento da dívida ao Tesouro Nacional, atualizada monetariamente a contar da data deste Acórdão até o dia o efetivo recolhimento, caso não seja paga no prazo ora fixado, na forma da legislação em vigor;
9.6. autorizar, desde logo, nos termos dos arts. 26 e 28, inciso II, da Lei 8.443/1992:
9.6.1. o pagamento das dívidas em até 36 (trinta e seis) parcelas mensais e consecutivas, se solicitado pelos responsáveis, fixando-se o vencimento da primeira em 15 (quinze) dias, a contar do recebimento da notificação, e o das demais a cada 30 (trinta) dias, devendo incidir sobre cada uma delas os encargos legais devidos, na forma prevista na legislação em vigor, sem prejuízo ao vencimento antecipado do saldo devedor em caso de não comprovação do recolhimento de qualquer parcela, conforme prevê o art. 217, § 2º, do Regimento Interno deste Tribunal;
9.6.2. a cobrança judicial das dívidas, caso não atendida a notificação;
9.7. dar ciência desta deliberação aos responsáveis e aos demais interessados, bem como ao ao Procurador-Chefe da Procuradoria da República no Estado do Paraná, para adoção das ações que entender cabíveis.

Tomada de Contas Especial instaurada pelo Ministério do Desenvolvimento Social e Combate à Fome (MDS), em desfavor do Sr. Maurício Aparecido de Castro, ex-prefeito de Bom Sucesso/PR (gestão 2005-2008 e 2013-2016), em razão da não execução do objeto do Convênio 175/2007 (Siafi 598775), celebrado entre o MDS e o referido município, tendo por objeto apoiar a implantação de Horta Comunitária no município de Bom Sucesso/PR, por meio da aquisição de materiais permanentes e consumo, e cursos de capacitação, visando a geração de renda e melhoria nos índices de desenvolvimento humano das famílias em situação de vulnerabilidade social

Segunda Câmara

Município de Bom Sucesso - PR.

3. Interessados/Responsáveis:
3.1. Interessado: Ministério do Desenvolvimento Social (extinta) (05.526.783/0001-65).
3.2. Responsáveis: José Edilson Vanzella (XXX.407.509-XX); Maurício Aparecido de Castro (XXX.682.709-XX); Município de Bom Sucesso - PR (75.771.261/0001-04).

13.1. Ministros presentes: Ana Arraes (Presidente), Aroldo Cedraz (Relator) e Raimundo Carreiro.
13.2. Ministros-Substitutos presentes: Marcos Bemquerer Costa e André Luís de Carvalho.

AROLDO CEDRAZ

Adoto como Relatório e transcrevo a seguir a instrução de peça 49, que mereceu acolhida do corpo dirigente da SEC-PR (peças 50 e 51) , bem como do Ministério Público junto ao Tribunal (peça 52) :
"INTRODUÇÃO
	Cuidam os autos de tomada de contas especial instaurada pelo Ministério do Desenvolvimento Social e Combate à Fome (MDS) , em desfavor do Sr. Maurício Aparecido de Castro, ex-prefeito de Bom Sucesso/PR (gestão 2005-2008 e 2013-2016) , em razão da não execução do objeto do Convênio 175/2007 (Siafi 598775) , celebrado entre o MDS e o referido município, tendo por objeto "apoiar a implantação de Horta Comunitária no município de Bom Sucesso/PR, por meio da aquisição de materiais permanentes e consumo, e cursos de capacitação, visando a geração de renda e melhoria nos índices de desenvolvimento humano das famílias em situação de vulnerabilidade social" (peça 1, p. 63-79) .
HISTÓRICO
2.	Conforme disposto na cláusula quarta do termo de convênio (peça 1, p. 69) foram previstos R$ 124.200,08 para a execução do objeto, dos quais R$ 120.600,08 seriam repassados pelo concedente e R$ 3.600,00 corresponderiam à contrapartida.
3.	Os recursos federais foram transferidos em uma única parcela, mediante as ordens bancárias n. 2007OB900435 e 2007OB900439, de 21/12/2007 (peça 1, p. 83-87) . 
4.	A vigência inicial do convênio era de cerca de um ano, iniciando em 21/12/2007, data de sua publicação no Diário Oficial da União (DOU) , e finalizando em 30/11/2008 (peça 1, p. 67 e 81) . Todavia, teve sua vigência prorrogada por mais um ano, até 30/11/2009 (peça 1, p. 107-109) , em razão da solicitação datada de 31/10/2008 (peça 1, p. 95-105) . A prestação de contas deveria ser apresentada até 29/1/2010, 60 (sessenta) dias após o término da vigência do convênio (peça 1, p. 67) .
5.	A prestação de contas final (peça 1, p. 129-157) foi apresentada pelo prefeito sucessor, Sr. José Edilson Vanzella (gestão 2009-2012) , em 9/6/2009, na qual foi anexado o Relatório emitido pela Comissão Sindicante instituída pelo município (peça 1, p. 147-157) .
6.	Posteriormente, em 20/6/2009, o município recolheu o saldo remanescente do convênio, no valor de R$ 34.302,11 (peça 1, p. 159) .
7.	A Coordenação de Contabilidade do MDS elaborou o Relatório de Tomada de Contas Especial 19/2013 (peça 2, p. 6-22) , com indicação circunstanciada das providências adotadas pela autoridade administrativa, concluindo pela ocorrência de dano ao Erário decorrente da inexecução do objeto, em razão da não implantação da horta comunitária, atribuindo a responsabilidade pelo débito, no valor de R$ 94.017,45, ao Sr. Maurício Aparecido de Castro, ex-prefeito de Bom Sucesso/PR, (gestão 2005-2008 e 2013-2016) .
8.	O Relatório de Auditoria do Controle Interno, acostado à peça 2, p. 36-38, contém a devida manifestação acerca dos quesitos mencionados na Instrução Normativa TCU 71/2012, art. 10, inciso II, alínea "b", tendo concluído pela irregularidade das contas, conforme Certificado de Auditoria 68/2014 (peça 1, p. 40) e Parecer do Dirigente do Órgão de Controle Interno (peça 1, p. 41) .
9.	Em Pronunciamento Ministerial à peça 1, p. 46, a Ministra de Estado do Desenvolvimento Social e Combate à Fome, na forma do art. 52 da Lei 8.443/92, atesta haver tomado conhecimento das conclusões do Controle Interno acerca das presentes contas.
10.	Em conformidade com o exame promovido na instrução inicial da Secretaria de Controle Externo do TCU no Estado do Paraná (Secex-PR) , inserida às peças 5 a 7, foi promovida a citação do Sr. Maurício Aparecido de Castro para que apresentasse suas alegações de defesa e/ou recolhesse aos cofres do MDS o valor do débito apurado em razão da não implantação da horta comunitária no município de Bom Sucesso/PR.
11.	O Sr. Maurício Aparecido de Castro apresentou suas manifestações à peça 13, as quais foram analisadas na instrução de peças 17 a 19, concluindo-se pela rejeição de suas alegações de defesa, com o consequente julgamento pela irregularidade das contas, condenação ao ressarcimento ao erário e aplicação da multa prevista no art. 57 da Lei 8.443/1992.
12.	Não obstante o MPTCU tenha manifestado concordância com as conclusões emitidas pela Secex/PR (peça 20) , este Tribunal, por meio do Acórdão 13601/2016-TCU-Segunda Câmara (peças 21 a 23) , de Relatoria do Ministro Raimundo Carreiro, emanou as seguintes determinações à Secex-PR (peça 21, p. 1) :
9.1 determinar à Secretaria de Controle Externo no Estado do Paraná que promova a citação: 
9.1.1 do Sr. Maurício Aparecido de Castro para que apresente alegações de defesa que comprovem o recebimento dos bens não elencados pela comissão de sindicância instituída pelo Decreto n.º 19, de 2009, ou que lhes restitua o valor aos cofres Tesouro Nacional; 
9.1.2 do Sr. Edilson Vanzela para que apresente suas alegações de defesa por não ter destinado os bens e valores recebidos na execução do objeto, ou que lhes restitua valores aos cofres do Tesouro Nacional; 
9.1.3 do Município de Bom Sucesso (PR) para que apresente suas alegações de defesa por não ter destinado os bens recebidos na execução do objeto, ou que lhes restitua valores aos cofres do Tesouro Nacional.
13.	Em cumprimento à determinação supra, a unidade técnica do TCU no Estado do Paraná emitiu a instrução de peças 24 a 26 com proposta de citação dos responsáveis nos seguintes termos:
12. Diante do exposto, proponho, em atendimento ao disposto no Acórdão 13601/2016-TCU-Segunda Câmara, que sejam realizadas as seguintes citações, nos termos dos artigos 10, § 1º e 12, inciso II, da Lei 8443/1992, c/c o art. 202, inciso II, do Regimento Interno do TCU: 
a) do Sr. Mauricio Aparecido de Castro, CPF XXX.682.709-XX, ex-prefeito municipal de Bom Sucesso/PR, para, no prazo de quinze dias, apresente alegações de defesa para a ausência de comprovação do recebimento dos bens adquiridos e não elencados pela comissão de sindicância instituída pelo Decreto Municipal n. 19, de 2009, ou recolha aos cofres do Tesouro Nacional a quantia de R$ 86.652,71 (oitenta e seis mil, seiscentos e cinquenta e dois reais e setenta e um centavos) , atualizada monetariamente a partir de 21/12/2007, até a data do efetivo recolhimento, abatendo-se na oportunidade o valor de R$ 34.302,11 já recolhido em 20/06/2009; 
b) do Senhor José Edilson Vanzella, CPF XXX.407.509-XX, e do Município de Bom Sucesso/PR, solidariamente entre si, para que apresentem alegações de defesa por não terem destinado os bens e valores recebidos na execução do objeto do Convênio 175/2007, ou recolham a importância de R$ 33.947,37 aos cofres do Tesouro Nacional, atualizada monetariamente a partir de 21/12/2007, até a data do efetivo recolhimento. 
EXAME TÉCNICO
14.	Em cumprimento ao Despacho do Secretário da Secex/PR (peça 26) , de 10/5/2017, foi promovida a citação dos Srs. Maurício Aparecido de Castro e José Edilson Vanzella e da Prefeitura de Bom Sucesso/PR, conforme ofícios indicados no despacho de acompanhamento de comunicações processuais (peça 46) , abaixo transcrito:
	Natureza: CITAÇÃO

	OFÍCIO/EDITAL
	AR
	DESTINATÁRIO
	ALEGAÇÕES DE DEFESA

	Nº
	Peça
	Data de entrega/
Publicação
	Peça
	Nome
	Peça

	821/2017
	27
	27/6/2017
	32
	Prefeitura de Bom Sucesso/PR
	35 e 36

	819/2017
	28
	27/6/2017
	30
	Maurício Aparecido de Castro
 (Proc. Thiago de Araújo Chamulera) 
	Não há
Prazo venceu em 12/7/2017

	820/2017
1109/2017
1315/2017
	29
41
44
	Devolvido 
Devolvido 
01/9/2017
	31 e 34
42
45
	José Edilson Vanzella
	Não há
Prazo venceu em 16/9/2017

15.	Apesar de o Sr. Maurício Aparecido de Castro ter tomado ciência do expediente que lhe foi encaminhado, por meio de seu procurador legalmente constituído, Sr. Thiago de Araújo Chamulera, conforme atesta o aviso de recebimento (AR) que compõe a peça 30, enviado para o endereço constante da procuração anexada à peça 8, não atendeu a citação e não se manifestou quanto às irregularidades verificadas.
16.	Da mesma forma o Sr. José Edilson Vanzella, embora tenha tomado ciência do expediente que lhe foi encaminhado, conforme atesta o aviso de recebimento (AR) que compõe a peça 45, enviado para o endereço constante do Cadastro de Pessoa Física (CPF) da base da Receita Federal do Brasil (peça 33) , não atendeu a citação e não se manifestou quanto às irregularidades verificadas.
17.	Transcorrido o prazo regimental fixado e mantendo-se inertes os aludidos responsáveis, impõe-se que sejam considerados revéis, dando-se prosseguimento ao processo, de acordo com o art. 12, § 3º, da Lei 8.443/1992.
Manifestações
18.	A Prefeitura Municipal de Bom Sucesso/PR apresentou suas alegações de defesa à peça 35 e anexou documentos complementares à peça 36, conforme consignado no despacho de acompanhamento de comunicações processuais acima transcrito.
19.	A defesa argui a respeito da ausência de responsabilidade do ente público quanto do atual gestor, afirmando que o responsável pela execução do convênio seria o ex-prefeito Maurício Aparecido de Castro.
20.	Acrescenta que de acordo com o Relatório da Comissão Sindicante instituída pelo Decreto Municipal n. 19/2009 (peça 1, p. 147-157) , foi verificado, dentre as diversas irregularidades constatadas, que:
Os insumos, ferramentas e equipamentos adquiridos, objetos da Tomada de Preço n. 5/2008, encontram-se amontoados em diversos locais - pátio de máquinas, setor de contabilidade, almoxarifado e arquivo. Designado para inventariá-los, Edilson José Gasparelo, Secretário Municipal de Agricultura, detectou a ausência e/ou a insuficiência de inúmeros bens.
21.	Adiciona que o objeto de apuração da sindicância serviu de base para o ajuizamento da Ação de Improbidade Administrativa em face do ex-gestor e das empresas contratadas no ano de 2009. A referida ação teria sido remetida à 1ª Vara Federal da Subseção Judiciária de Apucarana/PR, sob o n. 50035589020134047015, estando atualmente em fase de sentença.
22.	Aduz que improcede a condenação do Município, haja vista que não teria recebido os objetos a serem adquiridos pelo convênio e que propôs na justiça a ação competente, visando o ressarcimento ao erário desviado, de modo que deveria ser aplicado o princípio da intranscedência subjetiva, em conformidade com precedentes do STF (AC 1.033-AgR-QO, Rel. Min. Celso de Mello; AC 1.761, Rel. Ministro Eros Grau) e decisões exaradas pelo TCU no TC Processo 002.654/2008-9 e TC Processo 003.697/2006-4.
23.	Especificamente em relação aos bens que teriam sido entregues, registra que além de serem insuficientes, teria sido emitida certidão por Assistente Social do Município informando que a horta comunitária não teria sido implantada, conforme consta do relatório da comissão sindicante (peça 1, p. 153) .
24.	Ao fim, requer o acolhimento da defesa e a não condenação do Município ou do atual gestor municipal.
Análise
25.	A documentação constante dos autos é uníssona quanto à não execução do objeto pactuado no convênio e a consequente ausência de benefício público aos cidadãos, não obstante tenha sido efetuada a aquisição de parcela dos bens e insumos previstos no plano de trabalho:
25.1.	Nota Técnica 217/2011 - CAPC/CGEOF/SESAN/MDS (peça 1, p. 161-163) : faz-se referência ao memorando n. 184/2009-DPSD/SESAN/MDS no qual foi consignado que não houve execução do projeto, motivo pelo qual a convenente deveria ser notificada a promover a devolução dos recursos;
25.2.	Ofício emitido pelo Município de Bom Sucesso/PR em 16/2/2012 (peça 1, p. 171-175) : consta declaração do Município de que a implantação da horta não foi iniciada;
25.3.	Ação Civil Pública proposta pelo Município de Bom Sucesso/PR em face do ex-prefeito Maurício Aparecido de Castro (peça 181-207) : assevera que não houve a implantação da horta comunitária e que os bens adquiridos não foram entregues ou apresentados em quantidade/qualidade diferente da contratada, encontrando-se amontoados em locais diversos (peça 1, p. 189, 197 e 199) ;
25.4.	Manifestação apresentada pelo ex-prefeito Maurício Aparecido de Castro no âmbito da Ação Civil Pública (peça 1, p. 209-247) : afirma que não houve a implantação da horta comunitária por culpa única e exclusiva do administrador que o sucedeu (peça 1, p. 241) ;
25.5.	Parecer Técnico 26/2012 - CGAUP/DEISP/SESAN/MDS (peça 1, p. 295-327) : manifestação pela reprovação das contas tendo em vista declaração expressa de que a implantação da horta comunitária não foi iniciada, de modo que não houve benefício ao público, não obstante a aquisição de materiais e equipamentos (peça 1, p. 325-327) .
26.		No que concerne a análise da responsabilidade dos ex-prefeitos e do Município de Bom Sucesso/PR, nos termos definidos no Acórdão 13601/2016-TCU-Segunda Câmara (peças 21 a 23) , de Relatoria do Ministro Raimundo Carreiro, detalhados na proposta de encaminhamento da instrução de peça 24, p. 3, temos:
Maurício Aparecido de Castro
27.		O ex-prefeito (gestão 2005-2008 e 2013-2016) não apresentou suas alegações de defesa e tampouco recolheu aos cofres do Tesouro Nacional a quantia indicada no Ofício de Citação 819/2017 (peça 28) , permanecendo revel.
28.		Sendo assim, considerando:
28.1	a ausência de manifestação do responsável; 
28.2	que não há nos autos elementos capazes de comprovar o recebimento dos bens não elencados pela comissão de sindicância instituída pelo Decreto 12/2009 (item 9.1.1 do Acórdão 13601/2016-TCU-Segunda Câmara, de Relatoria do Ministro Raimundo Carreiro - peça 21) ; e
28.3	que tampouco há elementos capazes de excluir a responsabilidade do ex-prefeito nas demais alegações de defesa apresentadas na presente fase processual (peças 35 e 36) . 
29.	Propõe-se o julgamento pela irregularidade de suas contas, a condenação em débito pelo valor indicado no ofício de citação, conforme proposta transcrita no item 13 desta instrução, e a aplicação da multa prevista no art. 57 da Lei 8.443/1992.
José Edilson Vanzella
30.		O ex-prefeito (gestão 2009-2012) também não se manifestou quanto às irregularidades apontadas e não recolheu aos cofres do Tesouro Nacional a quantia indicada no Ofício de Citação 1315/2017 (peça 44) , permanecendo revel.
31.		Desta feita, considerando:
31.1.	a ausência de manifestação do responsável; 
31.2.	que "não consta dos autos os destinos dos bens cujo recebimento foi comprovado" (Acórdão 13601/2016-TCU-Segunda Câmara, de Relatoria do Ministro Raimundo Carreiro - peça 21) ;
31.3.	que "não há nos autos evidências de que os bens recebidos eram inservíveis para aplicação na execução do objeto do convênio e que o emprego dos recursos remanescentes na conta corrente do convênio não geraria, ao menos em parte, o alcance da finalidade do convênio" (Acórdão 13601/2016-TCU-Segunda Câmara, de Relatoria do Ministro Raimundo Carreiro - peça 21) ; e
31.4.	que não há elementos capazes de excluir a responsabilidade do ex-prefeito nas demais alegações de defesa apresentadas na presente fase processual (peças 35 e 36) .
31.5.	Propõe-se o julgamento pela irregularidade de suas contas, a condenação em débito pelo valor indicado no ofício de citação, conforme proposta transcrita no item 13 desta instrução, e a aplicação da multa prevista no art. 57 da Lei 8.443/1992.
Prefeitura de Bom Sucesso/PR
32.		Inicialmente cabe esclarecer que a conduta descrita no Ofício de Citação 821/2017 (peça 27) diz respeito somente à não destinação dos bens e valores comprovadamente recebidos pelo Município, conforme lista de bens que teriam sido encontrados em poder da prefeitura (peça 1, p. 191) , de acordo com o relatório elaborado pela comissão de sindicância formalmente constituída pelo Decreto Municipal 19/2009, e não em razão dos demais bens e insumos supostamente não recebidos pela municipalidade.
33.		Outrossim, esclarecer que a respectiva responsabilidade, nos termos do Acórdão 13601/2016-TCU-Segunda Câmara, de Relatoria do Ministro Raimundo Carreiro, e do Ofício de Citação 821/2017, está sendo atribuída somente ao ente público municipal e não ao atual prefeito. 
34.		No que concerne especificamente ao objeto da citação, em que pese a ação de improbidade administrativa ajuizada pelo município, não foi apresentada quaisquer informações ou justificativas a respeito da destinação ou do aproveitamento dos bens e insumos efetivamente recebidos em prol da coletividade (peça 1, p. 191) .
35.		Todavia, não obstante a comissão de sindicância tenha comprovado o recebimento de parte dos bens e insumos, não se vislumbra a possibilidade de responsabilização do município no presente caso concreto.
36.		Nos termos dos arts. 1° e 3° da Decisão Normativa TCU 57/2004, a qual regulamenta a possibilidade de responsabilização direta dos estados, do distrito federal e dos municípios, ou das entidades de sua administração, há de ser comprovada a aplicação dos recursos em benefício da pessoa jurídica em finalidade diversa da pactuada:
Art. 1º Nos processos de Tomadas de Contas Especiais relativos a transferências de recursos públicos federais aos Estados, ao Distrito Federal e aos Municípios, ou a entidades de sua administração, as unidades técnico-executivas competentes verificarão se existem indícios de que esses entes da federação se beneficiaram com a aplicação irregular dos recursos.
 (...) 
Art. 3º Caso comprovado que o ente federado se beneficiou pela aplicação irregular dos recursos federais transferidos, o Tribunal, ao proferir o julgamento de mérito, condenará diretamente o Estado, o Distrito Federal ou o Município, ou a entidade de sua administração, ao pagamento do débito, podendo, ainda, condenar solidariamente o agente público responsável pela irregularidade e/ou cominar-lhe multa.
37.	Este Tribunal tem decidido que somente ocorre a responsabilização do ente federado nos casos em que haja comprovação de que ele auferiu benefício da irregularidade cometida, sob pena de se estar prejudicando duplamente o a população do município:
Acórdão 1651/2017-TCU-Plenário (Relator Ministro Walton Alencar Rodrigues) : Somente ocorre a responsabilização do ente federado beneficiário de transferência de recursos da União caso haja a comprovação de que ele auferiu benefício decorrente da irregularidade cometida; caso contrário, a responsabilidade pelo dano é exclusiva do agente público;
Acórdão 7783/2015-TCU-Primeira Câmara (Relator Bruno Dantas) : A realização de transferências da conta específica do convênio para contas bancárias de titularidade da prefeitura não é suficiente para demonstrar que o município ou a coletividade se beneficiaram dos recursos federais repassados, e, consequentemente, para ensejar a responsabilidade do ente federado convenente pela não aplicação dos recursos na finalidade pactuada.
Acórdão 1637/2015-TCU-Primeira Câmara (Relator: José Mucio Monteiro) : Não cabe a responsabilização solidária do município quando não há demonstração que o ente federativo tenha efetivamente se beneficiado de desvio de recursos.
38.	No presente caso, apesar do recebimento de parte dos bens e insumos pela prefeitura, não há qualquer evidência de que a comunidade ou a coletividade tenham se beneficiado deste recebimento, haja vista que, de acordo com as informações contidas nos autos, a horta comunitária não foi implantada, tampouco foi dada qualquer outra finalidade aos bens e insumos adquiridos, motivo pelo qual entende-se que o ente político deve ser excluído da relação processual (Acórdão 1859/2019-TCU-Primeira Câmara e 2639/2015-TCU-Plenário, Relator Bruno Dantas) .
CONCLUSÃO
39.		Diante da revelia dos Srs. Maurício Aparecido de Castro e José Edilson Vanzella e inexistindo nos autos elementos que permitam concluir pela ocorrência de boa-fé ou de outros excludentes de culpabilidade em suas condutas, propõe-se que suas contas sejam julgadas irregulares e que os responsáveis sejam condenados em débito, bem como que lhes seja aplicada a multa prevista no art. 57 da Lei 8.443/1992
40.		Além disso, em face da análise promovida nos itens 32 a 38 do Exame Técnico desta instrução, propõe-se que a Prefeitura de Bom Sucesso/PR seja excluída da relação processual, ante a inexistência de evidências de que a municipalidade tenha se beneficiado dos recursos do convênio.
PROPOSTA DE ENCAMINHAMENTO
41.		Ante o exposto, submetem-se os autos à consideração superior, propondo: 
41.1.	excluir da relação processual a Prefeitura Municipal de Bom Sucesso/PR;
41.2.	julgar irregulares as contas dos Srs. Maurício Aparecido de Castro, CPF XXX.682.709-XX, prefeito municipal de Bom Sucesso/PR nas gestões 2005-2008 e 2013-2016 e José Edilson Vanzella, CPF XXX.407.509-XX, prefeito municipal de Bom Sucesso/PR na gestão 2009-2012, com fundamento nos arts. 1º, inciso I, 16, inciso III, alínea "c", e § 2º, da Lei 8.443/1992, c/c os arts. 19 e 23, inciso III, da mesma Lei, e com arts. 1º, inciso I, 209, inciso III, e § 5º, 210 e 214, inciso III, do Regimento Interno, condenando-os, individualmente, ao pagamento das quantias a seguir discriminadas, fixando-lhes o prazo de quinze dias, a contar das notificações, para comprovarem, perante o Tribunal (art. 214, inciso III, alínea "a", do Regimento Interno) , o recolhimento das dívidas aos cofres do Tesouro Nacional, atualizadas monetariamente e acrescidas dos juros de mora, calculados a partir das datas discriminadas, até a data dos recolhimentos, na forma prevista na legislação em vigor.
41.2.1.	Maurício Aparecido de Castro (CPF XXX.682.709-XX) 
	VALOR ORIGINAL (R$) 
	DATA DA OCORRÊNCIA

	Débito 86.652,71
	21/12/2007

	Crédito 34.302,11
	20/6/2009

Valor atualizado até 14/3/2019: R$ 104.617,81
41.2.2.	José Edilson Vanzella CPF XXX.407.509-XX) 
	VALOR ORIGINAL (R$) 
	DATA DA OCORRÊNCIA

	Débito 33.947,37
	21/12/2007

Valor atualizado até 14/3/2019: R$ 64.350,63
41.3.	aplicar aos Srs. Maurício Aparecido de Castro, CPF XXX.682.709-XX, e José Edilson Vanzella, CPF XXX.407.509-XX, individualmente, a multa prevista no art. 57 da Lei 8.443/1992, c/c o art. 267 do Regimento Interno, com a fixação do prazo de quinze dias, a contar das notificações, para comprovarem, perante o Tribunal (art. 214, inciso III, alínea "a", do Regimento Interno) , o recolhimento das dívidas aos cofres do Tesouro Nacional, atualizadas monetariamente desde a data do acórdão até a dos efetivos recolhimentos, se forem pagas após o vencimento, na forma da legislação em vigor;
41.4.	autorizar, desde logo, nos termos do art. 28, inciso II, da Lei 8.443/1992, a cobrança judicial das dívidas caso não atendidas as notificações;
41.5.	autorizar o pagamento das dívidas dos Srs. Maurício Aparecido de Castro e José Edilson Vanzella em até 36 (trinta e seis) parcelas mensais e consecutivas, nos termos do art. 26 da Lei 8.443/1992, c/c o art. 217 do Regimento Interno, fixando-lhes o prazo de quinze dias, a contar do recebimento da notificação, para comprovarem perante o Tribunal o recolhimento da primeira parcela, e de trinta dias, a contar da parcela anterior, para comprovarem os recolhimentos das demais parcelas, devendo incidir sobre cada valor mensal, atualizado monetariamente, os juros de mora devidos, na forma prevista na legislação em vigor;
41.6.	encaminhar cópia da deliberação ao Procurador-Chefe da Procuradoria da República no Estado do Paraná, nos termos do § 3º do art. 16 da Lei 8.443/1992 c/c o § 7º do art. 209 do Regimento Interno do TCU, para adoção das medidas cabíveis; e comunicar-lhe que o relatório e o voto que a fundamentarem podem ser acessados por meio do endereço eletrônico www.tcu.gov.br/acordaos e que, caso haja interesse, o Tribunal pode enviar-lhe cópia desses documentos sem qualquer custo."
É o Relatório.

8.1. Thiago de Araujo Chamulera (62.203/OAB-PR) e Caio Alexandro Lopes Kaiel (46.863/OAB-PR) representando Maurício Aparecido de Castro.

Procurador Marinus Eduardo De Vries Marsico.

TOMADA DE CONTAS ESPECIAL. INEXECUÇÃO DO OBJETO DO CONVÊNIO FIRMADO COM O MINISTÉRIO DO DESENVOLVIMENTO SOCIAL. CITAÇÃO. REVELIA DOS RESPONSÁVEIS. EXCLUSÃO DO MUNICÍPIO DE BOM SUCESSO-PR DA RELAÇÃO PROCESSUAL. IRREGULARIDADE DAS CONTAS. DÉBITO E MULTA. CIÊNCIA.

TOMADA DE CONTAS ESPECIAL (TCE)

Secretaria de Controle Externo de Tomada de Contas Especial (SecexTCE).

Conforme consignado no Relatório precedente, esta Tomada de Contas Especial (TCE) foi instaurada pelo Ministério do Desenvolvimento Social e Combate à Fome (MDS) , em desfavor do Sr. Maurício Aparecido de Castro, ex-prefeito de Bom Sucesso-PR (gestão 2005-2008 e 2013-2016) , em razão da não execução do objeto do Convênio 175/2007, celebrado entre o MDS e o referido município, tendo por objeto "apoiar a implantação de Horta Comunitária no município de Bom Sucesso-PR, por meio da aquisição de materiais permanentes e consumo, e cursos de capacitação, visando a geração de renda e melhoria nos índices de desenvolvimento humano das famílias em situação de vulnerabilidade social".
2.	Foram previstos R$ 124.200,08 para a execução do objeto, sendo R$ 120.600,08 à conta do concedente e R$ 3.600,00 a título de contrapartida do convenente. A vigência inicial do convênio de 21/12/2007 a 30/11/2008 foi prorrogada até 30/11/2009 e a prestação de contas deveria ser apresentada até 29/1/2010.
3.	A fase interna desta TCE obedeceu à regência normativa para a espécie e concluiu pela ocorrência de dano ao Erário decorrente da inexecução do objeto, em razão da não implantação da horta comunitária, atribuindo a responsabilidade pelo débito, no valor de R$ 94.017,45, ao Sr. Maurício Aparecido de Castro, ex-prefeito de Bom Sucesso-PR, conforme Relatório de Tomada de Contas Especial (peça 2, p. 6-22) , Relatório e Certificado de Auditoria (peça 2, p. 36-40) e Parecer do Dirigente do Controle Interno (peça 2, p. 41) , em conclusões uniformes, por considerar irregulares as contas prestadas. O pronunciamento ministerial respectivo consta da peça 2, p. 46. 
4.	No âmbito deste Tribunal, o responsável, Sr. Maurício Aparecido de Castro, foi citado e apresentou defesa à peça 13. Examinadas suas alegações de defesa na instrução de peça 17, a SEC-PR concluiu pela sua rejeição e propôs o julgamento pela irregularidade das contas do responsável com condenação em débito e aplicação da multa prevista no art. 57 da Lei 8.443/92. À peça 20, o Ministério Público junto ao Tribunal acompanhou, no mérito, a proposição técnica.
5.	Em Voto elaborado pelo Exmo. Ministro Raimundo Carreiro (peça 22) , o então relator discordou do encaminhamento sugerido e levou ao Colegiado a proposta de chamar novamente aos autos o Sr. Maurício Aparecido de Castro, para que apresentasse alegações de defesa que comprovassem o recebimento dos bens não elencados pela comissão de sindicância em suas conclusões, ou recolhesse os valores correspondentes. Propôs, também, chamar o Sr. Edilson Vanzela para que apresentasse suas alegações de defesa por não ter destinado os bens e valores recebidos na execução do objeto, ou recolhesse os valores correspondentes, incluindo o município quanto à ausência de comprovação da destinação desses bens. Por meio do Acórdão 13.601/2016-TCU (peça 21) , a 2ª Câmara acolheu o voto do relator e determinou à SEC-PR que realizasse as citações sugeridas.
6.	Conforme indicação do item 14 da instrução técnica (peça 49) , as citações foram regularmente promovidas, mas apenas o município de Bom Sucesso-PR apresentou alegações de defesa (peça 35) , de modo que, transcorrido o prazo regimental fixado e mantendo-se inertes os Srs. Maurício Aparecido de Castro e José Edilson Vanzella, impõe-se que sejam considerados revéis, dando-se prosseguimento ao processo, de acordo com o art. 12, § 3º, da Lei 8.443/1992.
7.	No caso do Sr. Maurício Aparecido de Castro, importa recuperar suas alegações de defesa anteriormente apresentadas para, juntamente com o relatório da sindicância realizada pelo Município de Bom Sucesso-PR (Peça 1, p. 147 a 157) e com as observações lançadas pelo então relator, Exmo. Ministro Raimundo Carreiro, avaliar sua responsabilidade quanto à inexecução do objeto do Convênio 175/2007.
8.	À peça 13, o Sr. Maurício Aparecido de Castro alega, em síntese, que: a) sua gestão terminou no dia 31/12/2008 e o convênio tinha vigência até 30/11/2009; b) foi realizada licitação para a contratação do fornecimento de equipamento, materiais, sementes e prestadores de serviços; c) dos lotes licitados, "apenas os lotes 7, 8, 10, 11 e 12 não acudiram interessados, os quais se referiam à contratação de técnicos orientadores, panfletos para divulgação e terraplanagem, sendo necessária a instauração de novo processo licitatório, para tanto, retornaram ao setor de compras e licitações para nova pesquisa de preços"; d) "os materiais foram adquiridos de forma regular, faltando apenas os itens que foram frustrados"; e) o convênio foi prorrogado até o dia 30/11/2009; e) "foi deixado saldo suficiente para a continuidade da execução do convênio pelo próximo chefe do executivo municipal que tomou posse em 01/01/2009 e que teria 11 meses para executar o convênio"; f) "o prefeito sucessor decidiu devolver o saldo dos recursos recebidos antes do término da vigência do convênio"; g) se não fosse o exíguo prazo para a implantação do programa durante sua gestão, teria executado o objeto do convênio; h) "não houve investimentos em 2009, pois todos os materiais foram licitados e adquiridos em 2008".
9.	À peça 1, p. 147 a 157, consta o relatório de Sindicância realizada pelo Município de Bom Sucesso-PR em razão das irregularidades verificadas no Convênio 175/9007, cujas principais conclusões registro, em síntese: a)  transferências entre a conta do convênio e a conta de folha de pagamentos da prefeitura e pagamento a empresa não participante da licitação; b) insumos, ferramentas e equipamentos adquiridos pela Tomada de Preços 5/2008 encontram-se amontoados em diversos locais (pátio de máquinas, setor de contabilidade, almoxarifado e arquivo) , sendo que o inventário realizado por Edilson José Gasparelo, Secretário Municipal de Agricultura, detectou a ausência e/ou insuficiência de inúmeros bens e que os materiais estavam amontoados em vários setores da prefeitura; c) foram detectados vícios quanto à qualidade e à quantidade dos bens licitados e entregues; d) propõe o ajuizamento de ação de perdas e danos contra o responsável e o encaminhamento de cópia dos documentos para o Ministério Público; e e) em certidão emitida pela Assistente Social do Município, Eleni Valéria Galdino, ficou constatada a não implantação da horta comunitária.
10.	Embora a análise inicial da SEC-PR tenha concluído que "o responsável não apresentou elementos ou documentos que atestem o cumprimento do objeto do convênio", o então relator, Exmo. Ministro Raimundo Carreiro, fez, em síntese, as seguintes observações: a) não caberia ao responsável, Sr. Maurício Aparecido de Castro, demonstrar o cumprimento do objeto, uma vez que o prazo de vigência do convênio foi prorrogado e seu termo final foi lançado para o período de gestão de seu sucessor; b) foram deixados na conta corrente própria do convênio recursos para a conclusão da implantação da horta comunitária; c) consta dos autos lista de bens que teriam sido encontrados em poder da prefeitura pelo Prefeito sucessor, o Sr. José Edilson Vanzela; e d) caberia ao Sr. Maurício Aparecido de Castro comprovar que os bens adquiridos e não constantes da lista foram recebidos, o que possibilitaria a continuidade da execução do ajuste, mas não ficou claro na citação que caberia ao responsável comprovar o atesto do recebimento dos bens pelo liquidante das despesas dos bens adquiridos, por exemplo.
11.	Dos elementos dos autos, portanto, é possível concluir que dos R$ 120.600,08 transferidos pelo concedente, R$ 94.017,45 foram utilizados na gestão do Sr. Maurício Aparecido de Castro, conforme consta da relação de pagamentos (peça 1, p. 135) e relatório de Sindicância realizada pelo Município de Bom Sucesso-PR (peça 1, p. 149) , cujo resumo de débito/crédito registro a seguir:
	DATA
	CRÉDITO
	DÉBITO
	NF

	07/01/2008
	120.600,08
		
	11/11/2008
		51.283,45
	627 a 635

	10/12/2008
		6.228,00
	638 e 638

	10/12/2008
		14.762,10
	1268 e 1269

	29/12/2008
		2.646,00
	640

	29/12/2008
		19.097,90
	1274

	28/01/2009
	120.600,08
	94.017,45
	
12.	Nota-se que, embora a data de vigência do convênio tenha sido prorrogada para 30/11/2009, período da gestão do seu sucessor na prefeitura, 77% dos recursos repassados, aproximadamente, foram empregados na gestão do Sr. Maurício Aparecido de Castro, de modo que era de se esperar, portanto, que os materiais adquiridos com os valores aplicados fossem encontrados nos depósitos do município por ocasião da realização do inventário realizado por Edilson José Gasparelo, Secretário Municipal de Agricultura. Ao contrário, constou do relatório de Sindicância realizada pelo Município de Bom Sucesso-PR o seguinte registro (peça 1, p. 153) :
"Os insumos, ferramentas e equipamentos adquiridos, objetos da Tomada de Preço n. 5/2008, encontram-se amontoados em diversos locais - pátio de máquinas, setor de contabilidade, almoxarifado e arquivo. Designado para inventariá-los, EDILSON JOSÉ GASPARELO, secretário municipal de agricultura, detectou a ausência e/ou insuficiência de inúmeros bens."
13.	Já na gestão do Prefeito sucessor, Sr. José Edilson Vanzela, foi movida Ação Civil Pública pelo Município de Bom Sucesso-PR contra o Sr. Maurício Aparecido de Castro e na petição inicial da referida ação constou uma relação de bens que não foram encontrados pela comissão de inventariança designada pelo Decreto 67/2009 (peça 1, p. 191) , cuja soma é de R$ 33.947,37.
14.	Assim, foi acertada a observação do então relator, Exmo. Ministro Raimundo Carreiro, ao anotar que não caberia ao Sr. Maurício Aparecido de Castro demonstrar o cumprimento do objeto, uma vez que deixou a administração do município onze meses antes do término do prazo de vigência do convênio. Tal fato revela a inadequação da citação que lhe foi dirigida inicialmente, nos seguintes termos (peça 9, p. 1) : 
"O débito é decorrente da não implantação da Horta Comunitária no Município de Bom Sucesso-PR, objeto do Convênio n° 175/2007, SIAFI n° 598775, celebrado entre a municipalidade e o Ministério do Desenvolvimento Social e Combate à Fome, pois, apesar das aquisições realizadas, a finalidade inicialmente pretendida não foi alcançada com o repasse federal, cabendo ao responsável, nos termos dos arts.70 e 71 da Constituição Federal e farta jurisprudência sobre o assunto, a exemplo do Processo Acórdão n. 959/20015-TCU-Segunda Câmara, a devida comprovação dos valores repassados." (os grifos não constam do original) 
15.	De fato, não poderia ser exigido do responsável a restituição dos valores repassados pelo concedente antes do fim da vigência do convênio. Caberia, neste caso, ao Sr. Maurício Aparecido de Castro apenas demonstrar que os bens adquiridos com os recursos do ajuste foram recebidos e deixados à disposição da gestão de seu sucessor para o prosseguimento das ações necessárias à realização do objeto do convênio em questão. Por essa razão, nova citação foi endereçada ao responsável:
"[...] fica Maurício Aparecido de Castro, na condição de Prefeito Municipal de Bom Sucesso-PR, à época dos fatos, representado por Vossa Senhoria, citado, com fundamento no art. 12, inciso II, da Lei 8.443/1992, para, no prazo de quinze dias, a contar do recebimento da presente comunicação, apresentar alegações de defesa quanto à ocorrência descrita a seguir e/ou recolher, conforme detalhado no Anexo I deste ofício, aos cofres da entidade credora, o valor histórico atualizado monetariamente desde a respectiva data de ocorrência até o efetivo recolhimento, abatendo-se, na oportunidade, a quantia eventualmente ressarcida, na forma da legislação em vigor. O valor total da dívida atualizada monetariamente até 8/6/2017 corresponde a R$ 98.294,30.
2. O débito é decorrente da ausência de comprovação do recebimento dos bens adquiridos e não elencados pela comissão de sindicância instituída pelo Decreto Municipal n. 19, de 2009." (grifo acrescentado) 
16.	Respeitados os limites da nova citação endereçada ao Sr. Maurício Aparecido de Castro, e transcorrido o prazo regimental fixado sem que houvesse resposta ou recolhimento do débito, restou configurada a revelia de que trata o art. 12, § 3º, da Lei 8.443/1992, o que não impede, diante do exame agora realizado, que se reduza o valor do débito para que corresponda apenas ao somatório dos valores dos bens adquiridos e não encontrados pela comissão de inventariança designada pelo Decreto 67/2009 (peça 1, p. 191) , conforme relação de pagamentos constante do quadro a seguir com suas respectivas datas:
	Empresas
	NF
	Data pagamento
	Soma das Notas Fiscais total

	Eraldo
	628 a 634
	11/11/2008
	9.505,47

	Eraldo
	637 e 638
	10/12/2008
	2.698,00

	Eraldo e Hortaviva
	640 e 1274
	29/12/2008
	21.743,50

	TOTAL DO DÉBITO
	33.946,97

17.	Não havendo nos autos outros elementos que permitam concluir pela ocorrência de boa-fé ou de outros excludentes de culpabilidade em sua conduta, resta julgar as contas do Sr. Maurício Aparecido de Castro irregulares, condenando ao débito apurado nesta oportunidade, bem como aplicar-lhe a multa prevista no art. 57 da Lei 8.443/1992, a qual fixo em R$ 7.000,00 (sete mil reais) .
18.	Quanto ao Sr. Jose Edilson Vanzella, citado solidariamente com o município de Bom Sucesso-PR, em razão de "não terem destinado os bens e valores recebidos na execução do objeto do Convênio 175/2007", cabe observar que o valor do débito que constou na citação, R$ 33.947,37, é inferior ao valor do somatório dos bens adquiridos na gestão anterior e deixados à disposição do município. Entretanto, em razão da baixa materialidade observada, retornar estes autos à fase de citação é medida que contraria os princípios da economia e da celeridade processual, razão pela qual entendo que, a despeito da revelia do responsável, deve ser dado prosseguimento deste processo, com fundamento no art. 12, § 3º, da Lei 8.443/1992. 
19.	Assim, uma vez que não vieram aos autos informações que pudessem demonstrar os destinos dos bens cujo recebimento foi comprovado, tampouco quaisquer elementos capazes de indicar que os bens recebidos eram inservíveis para aplicação na execução do objeto do convênio e que o emprego dos recursos remanescentes na conta corrente do convênio não geraria, ao menos em parte, o alcance da finalidade do convênio (Acórdão 13601/2016-TCU-Segunda Câmara - peça 21) , resta o julgamento pela irregularidade das contas do Sr. Jose Edilson Vanzella, condenando-o em débito pelo valor indicado no ofício de citação, bem como a aplicação da multa prevista no art. 57 da Lei 8.443/1992 que, em face do que restou apurado, fixo em R$ 15.000,00 (quinze mil reais) .
20.	No que diz respeito ao município de Bom Sucesso-PR, conforme registrou a Unidade Técnica, não vieram aos autos quaisquer elementos capazes de indicar que tenha se beneficiado dos bens deixados nos depósitos da prefeitura, haja vista que, de acordo com as informações contidas nos autos, "a horta comunitária não foi implantada, tampouco foi dada qualquer outra finalidade aos bens e insumos adquiridos".  Por isso, com fundamento nos arts. 1° e 3° da Decisão Normativa TCU 57/2004, não há que se falar em responsabilização direta dos estados, do Distrito Federal e dos municípios sem que seja comprovada a aplicação dos recursos em benefício da pessoa jurídica em finalidade diversa da pactuada. E, nos processos de Tomadas de Contas Especiais, é necessária a constatação de indícios de que esses entes da federação se beneficiaram com a aplicação irregular dos recursos.
21.	Por isso, no presente caso, entendo que o município de Bom Sucesso-PR deve ser excluído da relação processual.
22.	Registro, por último, que, com fundamento no art. 16, § 3º, da Lei 8.442/92, deve ser remetida cópia dos autos ao Procurador-Chefe da Procuradoria da República no Estado do Paraná, para as providências que entender cabíveis.
Ante o exposto, VOTO no sentido de que o Tribunal adote a deliberação que ora submeto à apreciação deste Colegiado.
TCU, Sala das Sessões Ministro Luciano Brandão Alves de Souza, em 21 de maio de 2019.
AROLDO CEDRAZ 
Relator